【裁判字號】    95,台上,2312
【裁判日期】    950427
【裁判案由】    違反證券交易法
【裁判全文】
最高法院刑事判決            九十五年度台上字第二三一二號
    上  訴  人  丙○○
                丁○○
    上 列一 人
    選任辯護人  牛湄湄律師
    上  訴  人  乙○○
                        樓
                戊○○
    上 列一 人
    選任辯護人  謝啟明律師
    上  訴  人  己○○
                        260.
    選任辯護人  薛西全律師
    上  訴  人  庚○○
                        樓
                辛○○
                        20樓.
                甲○○
上列上訴人等因違反證券交易法案件，不服台灣高等法院中華民
國九十四年六月八日第二審更審判決（九十二年度金上重更(二)字
第四號，起訴案號：台灣台北地方法院檢察署八十三年度偵字第
二二二二八、二二二二九、二三二九七、二四五五七號），提起
上訴，本院判決如下：
    主  文
原判決關於丙○○、丁○○、乙○○、戊○○、己○○、庚○○
、辛○○、甲○○部分撤銷，發回台灣高等法院。
    理  由
本件原判決撤銷第一審關於上訴人丙○○、丁○○部分，暨上訴
人乙○○、戊○○、己○○、庚○○、辛○○、甲○○共同違反
對於在證券交易所上市之有價證券，不得有意圖抬高集中交易市
場某種有價證券之交易價格，自行及以他人名義，對該有價證券
，連續以高價買入之規定部分之科刑判決，改判依牽連犯關係從
一重仍均論處丙○○、丁○○共同違反對於在證券交易所上市之
有價證券，不得有意圖抬高集中交易市場某種有價證券之交易價
格，自行及以他人名義，對該有價證券，連續以高價買入及低價
賣出之規定罪刑，及均論處共同違反對於在證券交易所上市之有
價證券，在集中交易市場報價，業經有人承諾接受而不履行交割
，足以影響市場秩序罪刑；改判依牽連犯關係從一重仍皆論處乙
○○、戊○○、己○○、庚○○、辛○○、甲○○共同違反對於
在證券交易所上市之有價證券，不得有意圖抬高集中交易市場某
種有價證券之交易價格，自行及以他人名義，對該有價證券，連
續以高價買入及低價賣出之規定罪刑，固非無見。
惟查：（一）刑事訴訟法第一百五十九條第一項規定所指「被告
以外之人」，包括共同被告、共犯、被害人、告訴（發）人等在
內。共同被告對於其他共同被告之案件而言，為被告以外之第三
人，本質上屬於證人，故法院就被告之案件對其他共同被告或與
被告有共犯關係之人為調查，應依人證之調查程序，傳喚該具證
人適格之共同被告或共犯到場，使令具結，命其立於證人之地位
而為陳述，並通知被告及其辯護人，使有行使詰問該證人之共同
被告或共犯現在與先前陳述之瑕疵的機會，以確保其詰問權，並
藉以發現實體真實。除客觀上有不能受詰問之情形，或被告及其
辯護人放棄其詰問權者，或另有傳聞證據仍得例外採證之情形之
外，如未踐行此一訴訟程序，該共同被告或共犯於審判外所為之
陳述，即無容許得作為證據之餘地。至其他具證人適格之人（如
被害人、告訴人、證人等）於審判外之所為之陳述，其如何具有
證據能力之理由，亦應先於判決內妥為說明。原判決認定丙○○
、丁○○之上開犯行，係以共同被告辛○○、庚○○、古關群、
唐敏鳴、黃俊敏、周偉仁、段應祥、林文志、周偉智、洪寶麒、
戊○○、己○○、乙○○、陳瑞萍、宋韶華、吳檳秋、林輝萍、
何嘉玲、鄧玉卿、甲○○、陳李素真、馬桂芳、丁○○（丙○○
部分）等人，或於法務部調查局台北市調查處（下稱市調處）或
於檢察官偵查中，或在第一審及原審法院審理時所為之陳述，作
為認定其二人犯行之佐證。然第一審及原審均未使上開共同被告
立於證人地位而為具結陳述，並接受丙○○、丁○○或其辯護人
之詰問，復未說明上揭例外得不予傳證情形之理由，則辛○○等
人以共同被告身分所為之陳述，對丙○○、丁○○而言，俱不能
認係業經合法調查之證據資料，原判決採為認定其二人犯罪事實
之判斷依據，即有違採證法則。又原判決引述上開共同被告以外
，其他諸如告訴人或營業員等多人（見原判決第十七頁正、反面
，第十九頁正、反面）於審判外之陳述，資為判決之基礎之一，
卻未於判決內說明憑以認定該等供述證據具有證據能力之理由，
亦與證據法則不合。（二）刑法上關於正犯與幫助犯之區別，係
以行為人主觀上之犯意及客觀上之犯行為其準據。凡以自己犯罪
之意思而參與犯罪，無論其所參與者，是否為犯罪構成要件之行
為，皆為正犯。其以幫助他人犯罪之意思而參與犯罪，其所參與
者，苟係犯罪構成要件之行為，亦為正犯，必以幫助他人犯罪之
意思而參與者，又為犯罪構成要件以外之行為，始為幫助犯；又
違反證券交易法第一百五十五條第一項第四款規定而依同法第一
百七十一條處罰者，係以違反對於在證券交易所上市之有價證券
，不得有意圖抬高或壓低集中交易市場某種有價證券之交易價格
，以他人名義，對該有價證券，連續以高價買入及以低價賣出之
行為，為其犯罪構成要件。依原判決事實欄所載，本件係由丙○
○與丁○○，夥同乙○○、己○○、庚○○、陳李素真等人共同
炒作華國股份有限公司股票（下稱華國股票），在原判決所載之
八樓辦公室或台北市○○○路○段四十二號九樓丙○○住處，由
丁○○決定買進賣出之證券商名稱、價格及張數，再委託庚○○
及其他營業員以原判決附表＜下稱附表＞一、二、三所載之帳戶
買入、賣出華國股票，其八樓辦公室成員中之戊○○為丁○○特
別助理，銜命總攬八樓辦公室之人員及事務，與甲○○負責盤點
庫存股票、統計資金及據以排定次日股票買賣數量，戊○○並負
責與金主連繫調度炒作股票所需資金，辛○○負責與中南部券商
交割股款之匯兌並於違約交割時參與協商等行為。依此，憑何認
定渠等即係參與丙○○、丁○○等人炒作華國股票犯行之構成要
件行為？究竟戊○○、甲○○、辛○○等人之主觀犯意為何，渠
等對於丙○○、丁○○等人炒作華國股票之事實如若知情，究係
基於「以自己犯罪之意思」，抑或「以幫助他人犯罪之意思」，
而所參與犯罪者為構成要件行為，或構成要件以外之行為？此攸
關渠等應成立共同正犯或幫助犯之罪刑法律適用，原判決未遑釐
清，審認明白，遽認渠等已參與構成要件之行為，不論係以自己
犯罪之意思或以幫助他人犯罪之意思而參與犯罪，均應負共同正
犯刑責等由，其論述尚不明確，自欠允洽。（三）科刑之判決書
，須將認定之犯罪事實詳載於事實欄，然後於理由欄內，逐一說
明其所憑之證據及認定之理由與應適用之法律，使事實與理由兩
相一致，方為合法，倘事實欄已有敘及，而理由內未加說明，是
為理由不備，自足以構成撤銷之原因。原判決於事實欄＜一＞內
載稱丙○○、丁○○、戊○○等為籌措炒作股票之資金，或與乙
○○、己○○、陳李素真、庚○○及吳檳秋、鄧玉卿等商業負責
人或主辦會計之人，由吳檳秋、鄧玉卿排定每日不實賣出公債於
洪福證券股份有限公司＜下稱洪福證券公司＞、永豐證券股份有
限公司之人頭及金額，再由陳李素真、己○○、乙○○及庚○○
於渠等業務上填製不實支出傳票即不實會計憑證，據以簽發支票
，持向金主貼現取得資金，或交割買進股票股款；或由戊○○指
示己○○、陳李素真於渠等業務上製作之買賣公債傳票上為填製
不實之會計憑證，以撥轉資金使用，挪用侵占業務上持有之新台
幣＜下同＞二億三千七百萬元；並以附表四之方式將洪福證券公
司所有之公債二十九億三千四百零二萬五千元，由陳貴美、張嘉
玲及翁憶珍等分別陸續持向三陽證券股份有限公司等多家證券公
司以附買回方式賣出或重複賣出，取得資金，匯入帳戶由陳李素
真、己○○、乙○○等填載不實支出傳票即不實會計憑證，據以
簽發該帳戶支票，作為交付股款或另向金主票貼取得現金方式炒
作華國股票等情（見原判決第六頁第十五行以下至第七頁第十三
行），然於理由內，卻未敘明其認定丙○○、丁○○與戊○○、
乙○○、己○○、庚○○等人製作不實支出及公債傳票即會計憑
證所憑之證據，判決理由亦嫌欠備。（四）刑法第三十八條第一
項第二款所定供犯罪所用之物，以屬於犯人者為限，同法條第三
項前段著有明文。故沒收供犯罪所用之物，以屬於犯人所有者為
限。原判決雖謂「扣案如附表五所示之證物，係被告丙○○、丁
○○所有，且均係供共同犯罪所用之物，業據被告等供明在卷，
依刑法第三十八條第一項第二款規定宣告沒收」（見原判決第三
六頁第二三至二六行）。然依其附表五所示扣押證物總表「所有
人」欄之記載，該等扣押物均載為「洪福證券」、「洪福證券台
南分公司」（其中編號陸五四、五五部分係亂碼），亦不無證據
上理由矛盾之違法。以上或為上訴意旨所指摘，或為本院得依職
權調查之事項，應認原判決關於丙○○、丁○○、戊○○、庚○
○、己○○、辛○○、乙○○、甲○○部分，仍有撤銷發回更審
之原因。原判決理由五關於丙○○等人不另為免訴、無罪諭知部
分，基於審判不可分之原則，應併予發回。
據上論結，應依刑事訴訟法第三百九十七條、第四百零一條，判
決如主文。
中    華    民    國  九十五  年    四    月  二十七  日
                      最高法院刑事第七庭
                          審判長法官  呂  潮  澤
                                法官  吳  昆  仁
                                法官  孫  增  同
                                法官  趙  文  淵
                                法官  吳      燦
      本件正本證明與原本無異
                                      書  記  官
中    華    民    國  九十五  年    五    月    二    日
                                                      Ｌ


司法院資訊處製作；財團法人民間司法改革基金會備份。
